---
author: "Aníbal Olivera Morales"
date: "2026-09-01"
---

# Inferencia en redes: QAP y ERGM

::: {.callout-tip icon="false"}
## Qué haremos

*¿Por qué observamos estos vínculos y no otros?* Eso es *inferir*. Usaremos dos herramientas: **QAP testea** si dos estructuras están asociadas; **ERGM explica** qué mecanismos hacen probable la red que vemos.
:::

El primer día un agente de IA leyó `encuesta_nominaciones.xlsx` y ajustó "un ERGM bien especificado" incluso cuando no entendíamos qué era el ERGM. **Hoy entenderemos el mismo modelo**, pero esta vez línea por línea, entendiendo cada decisión, y así defender el modelo.

## Preparación de datos

```{r}
#| label: setup
#| message: false
#| warning: false
library(readxl)     # leer el Excel
library(igraph)     # construir y visualizar la red

enc <- read_excel("datos/encuesta_nominaciones.xlsx")
head(enc, 3)
```

Cada fila es un **ego** con sus atributos (`sexo`, `edad`, `disciplina`) y hasta 7 personas nominadas usando el generador de nombres *"¿con quién discutes temas importantes?"*. 

Convertimos las nominaciones en una lista de aristas dirigidas y construimos la red:

```{r}
#| label: construir-red
#| message: false
noms_largo <- do.call(rbind, lapply(seq_len(nrow(enc)), function(i) {
  alters <- unlist(enc[i, paste0("nom_", 1:7)])
  alters <- alters[!is.na(alters)]
  data.frame(desde = enc$nombre[i], hasta = alters)
}))

red_i <- graph_from_data_frame(noms_largo, directed = TRUE,
                               vertices = enc[, c("nombre","sexo","edad","disciplina")])
red_i
```

```{r}
#| label: fig-red-encuesta
#| fig-height: 6
#| message: false
colores_disc <- c(ingenieria = "#74add1", sociologia = "#f46d43", salud = "#66bd63")
set.seed(2026)
plot(red_i,
     vertex.color = colores_disc[V(red_i)$disciplina],
     vertex.size = 9, vertex.label.cex = 0.55, vertex.label.color = "black",
     edge.arrow.size = 0.25, edge.color = "gray70")
legend("topleft", names(colores_disc), pt.bg = colores_disc, pch = 21, bty = "n")
```

A simple vista los colores se agrupan: pareciera que la gente nomina dentro de su disciplina. **Eso es una descripción.** La pregunta inferencial es: ¿podría ese patrón surgir por azar?

```{r}
#| label: descriptivos
c(densidad = edge_density(red_i), reciprocidad = reciprocity(red_i))
```

# QAP → testear una asociación

## El problema

Quieres saber si dos matrices sobre los mismos actores están asociadas: la de vínculos $A$ ("¿quién con quién?") y una de similitud $S$ ("¿comparten disciplina?"). Calculas la correlación entre sus celdas y te da, digamos, 0.4. ¿Es mucho? El camino convencional (tratar cada díada como observación independiente y sacar un p-value de regresión) está mal, porque las díadas $Y_{ij}$ e $Y_{ik}$ comparten al actor $i$: si Amanda es sociable, todas sus díadas se parecen. Hay menos información independiente de la que el n sugiere.
```{r}
#| label: corr-intro
A <- as_adjacency_matrix(red_i, sparse = FALSE)                  # ¿quién nominó a quién?
S <- outer(V(red_i)$disciplina, V(red_i)$disciplina, "==") * 1   # ¿comparten disciplina?
diag(S) <- 0

fuera_diag <- function(M) M[row(M) != col(M)]   # las 870 celdas fuera de la diagonal

T_obs <- cor(fuera_diag(A), fuera_diag(S))
T_obs
```

El problema es que, como las díadas $Y_{ij}$ e $Y_{ik}$ comparten al actor $i$, entonces no son independientes. Hagámoslo igual, incluso sabiendo que **este modelo está mal especificado**:

```{r}
#| label: modelo-mal-especificado
naive <- glm(fuera_diag(A) ~ fuera_diag(S), family = binomial)
summary(naive)$coefficients
```

En general $Cov(Y_{ij}, Y_{ik}) \neq 0$, y un test que asume independencia **exagera la cantidad de información disponible**: los p-values salen más chicos de lo que corresponde.

*pregunta 1*

## La idea central: barajar etiquetas, no celdas

Con QAP **construimos el mundo nulo a mano**, respetando la estructura de la red.

Usamos la misma red tres veces. Lo único que cambia es *quién es quién*: aplicamos dos **reordenamientos de etiquetas**, $L_1$ y $L_2$ (y con las etiquetas viajan los atributos):

```{r}
#| label: fig-qap-idea
#| fig-cap: "La misma estructura tres veces. L1 (A→D, B→E, C→C, D→A, E→B) y L2 (A→B, B→C, C→D, D→E, E→A) son solo reordenamientos: la topología se mantiene."
#| fig-height: 3.2
g <- graph_from_literal(A - B, A - C, B - C, C - D, D - E)
xy <- layout_with_fr(g)
col <- c(A = "#74add1", B = "#74add1", C = "#74add1", D = "#f46d43", E = "#f46d43")
L1 <- c(A = "D", B = "E", C = "C", D = "A", E = "B")   # un reordenamiento
L2 <- c(A = "B", B = "C", C = "D", D = "E", E = "A")   # otro cualquiera

par(mfrow = c(1, 3), mar = c(1, 1, 2, 1))
plot(g, layout = xy, vertex.label = V(g)$name,
     vertex.color = col[V(g)$name], vertex.size = 30,
     vertex.label.color = "black", main = "Original")
plot(g, layout = xy, vertex.label = L1[V(g)$name],
     vertex.color = col[L1[V(g)$name]], vertex.size = 30,
     vertex.label.color = "black", main = "Reordenamiento L1")
plot(g, layout = xy, vertex.label = L2[V(g)$name],
     vertex.color = col[L2[V(g)$name]], vertex.size = 30,
     vertex.label.color = "black", main = "Reordenamiento L2")
```

La permutación se aplica **simultáneamente a filas y columnas** de la matriz, porque renombrar personas = permutar fila y columna juntas; cualquier otra cosa rompería también la topología.

*pregunta 2*

## QAP paso a paso

Las dos matrices ($A$ = ¿quién nominó a quién?, $S$ = ¿comparten disciplina?) ya las construimos arriba, cuando hicimos el modelo mal especificado. Ahora hagamos el test bien.

**Correlación observada.** Como la red es dirigida, usamos todas las celdas fuera de la diagonal (no solo el triángulo inferior):

```{r}
#| label: qap-tobs
T_obs <- cor(fuera_diag(A), fuera_diag(S))
T_obs
```

**Contruir el nulo.** Repetimos el barajado de etiquetas 2.000 veces, recalculando la correlación en cada mundo permutado:

```{r}
#| label: qap-permutar
set.seed(2026)
T_perm <- replicate(2000, {
  idx <- sample(nrow(S))       # una permutación de los 30 nodos
  S_perm <- S[idx, idx]        # misma permutación en filas y columnas
  cor(fuera_diag(A), fuera_diag(S_perm))
})
```

```{r}
#| label: fig-qap-nulo
#| fig-cap: "La distribución nula de QAP y el valor observado. La pregunta completa del test está en esta figura: ¿T_obs cae donde los valores nulos son comunes, o donde son rarísimos?"
#| fig-height: 4
hist(T_perm, breaks = 40, col = "gray85", border = "white",
     xlim = range(c(T_perm, T_obs)) * 1.1,
     main = "", xlab = "Correlación bajo H0 (etiquetas al azar)")
abline(v = T_obs, col = "#d73027", lwd = 3)
text(T_obs, 120, "T_obs", pos = 2, col = "#d73027", font = 2)
```

**El valor p empírico.** Con la corrección de +1 para no reportar jamás un p de exactamente cero con permutaciones finitas (Phipson & Smyth, 2010):

```{r}
#| label: qap-pvalor
p_emp <- (1 + sum(T_perm >= T_obs)) / (1 + length(T_perm))
p_emp
```

En 2.000 mundos donde la disciplina se repartió al azar, **ninguno** alcanzó la asociación observada (el más extremo llegó apenas a ~0.16, la mitad de lo observado), así que la asociación entre "compartir disciplina" y "nominarse" es real.

*pregunta 3*

::: {.callout-warning}
## Qué NO dice este resultado
QAP estableció una **asociación**, no un mecanismo. El mismo patrón es compatible con al menos tres historias:

1.  **Selección** — elijo a los parecidos.
2.  **Influencia** — me parezco a quienes frecuento.
3.  **Causa común** — algo externo produce el vínculo y la similitud (p. ej., compartir oficina).
:::

::: {.callout-note}
## Para jugar
1. Reemplaza `S` por similitud de **sexo**. ¿La asociación sobrevive?
2. Prueba con similitud de **edad**: `S_edad <- -abs(outer(V(red_i)$edad, V(red_i)$edad, "-"))`. ¿Por qué el signo negativo?
3. Baja las permutaciones a 100 y repite varias veces. ¿Por qué usar 1.000+?
:::

*pregunta 4*

# ERGM → explicar la red

QAP responde *si es que hay* asociación. Ahora, **¿qué mecanismos, operando juntos, hacen probable esta red?** ¿Cuánto pone la homofilia, cuánto la reciprocidad, cuánto el cierre triádico?

## La idea: la red completa es la variable aleatoria

Un ERGM (*Exponential-family Random Graph Model*) trata la red entera como **una** realización entre todas las redes posibles de 30 nodos, y asigna mayor probabilidad a las redes que contienen las *configuraciones* favorecidas:

$$
P_\theta(Y = y) = \frac{1}{\kappa(\theta)}\, \exp\Big(\sum_H \theta_H\, g_H(y)\Big)
$$

Vale la pena desarmarla pieza por pieza:

-   $Y$ — la **variable aleatoria es la red completa**; $y$ es *una* realización.
-   $g_H(y)$ — los **estadísticos**: cuentan cuántas veces aparece la configuración $H$ en la red $y$ (cuántas aristas, cuántas díadas recíprocas, cuántos pares de la misma disciplina conectados). Son *el único lugar por donde el modelo mira la red*: dos redes con los mismos estadísticos son, para el modelo, indistinguibles.
-   $\theta_H$ — los **parámetros**: cuánto pesa cada configuración. Es lo que estimamos, y lo que interpretamos como log-odds.
-   $\exp(\cdot)$ — la **exponencial** garantiza que toda red tenga probabilidad positiva y hace que el logaritmo de la probabilidad sea *lineal* en los parámetros.
-   $\kappa(\theta)$ — la **constante de normalización**: la suma sobre **todas las redes posibles** $y'$ del espacio $\mathcal{Y}$,

    $$
    \kappa(\theta) \;=\; \sum_{y' \in \mathcal{Y}} \exp\Big(\sum_H \theta_H\, g_H(y')\Big),
    $$

    que es lo que convierte la expresión en una probabilidad que suma 1 — y el problema central de estimar estos modelos.

::: callout-note
## ¿Por qué $\kappa(\theta)$ es intratable?
Con $n$ nodos y red dirigida hay $n(n-1)$ díadas, cada una encendida o apagada: $2^{n(n-1)}$ redes posibles. Nuestra encuesta tiene **30 personas** → 870 díadas → $2^{870} \approx 10^{262}$ redes. Para dimensionarlo: el universo observable tiene del orden de $10^{80}$ átomos.

Calcular $\kappa$ sumando término a término es, literalmente, imposible. Por eso `ergm::ergm()` **no la calcula**: simula redes con MCMC y compara estadísticos, un procedimiento donde $\kappa$ se cancela porque solo se necesitan *cocientes* de probabilidades. (Con redes diminutas —5 nodos dirigida, $2^{20} \approx$ un millón de redes— sí se puede enumerar todo: ese es el truco de los *ergmitos*.)
:::

Piénsenlo como **una regresión de configuraciones**,

```
red ~ edges + mutual + nodematch + gwesp
```

donde cada término es una hipótesis sobre la formación de vínculos, y cada coeficiente $\theta$ dice si esa configuración aparece **más o menos de lo esperable** dado el resto del modelo. La interpretación operativa es vía *change statistics*: $\theta$ es el cambio en el log-odds de un vínculo cuando agregarlo crea esa configuración.

| Término | Pregunta que hace | Configuración |
|---|---|---|
| `edges` | ¿qué tan costoso es formar un vínculo? | una arista (el "intercepto") |
| `mutual` | ¿se devuelven las nominaciones? | díada recíproca |
| `nodematch("x")` | ¿se favorece conectar con los del mismo `x`? | homofilia |
| `gwesp` | ¿se favorece cerrar triángulos? | cierre triádico |

## Preparar la red para `ergm`

El paquete `ergm` (del ecosistema **statnet**) usa objetos `network`, no `igraph`. El puente es `intergraph::asNetwork()`. De aquí en adelante escribimos `ergm::` delante de cada función del paquete, para que siempre se vea de dónde viene lo que llamamos:

```{r}
#| label: ergm-setup
#| message: false
#| warning: false
library(intergraph)
library(ergm)
library(texreg)

red_n <- asNetwork(red_i)
red_n
```

::: callout-warning
## igraph y statnet no se llevan bien cargados a la vez
Ambos definen funciones con el mismo nombre (`degree`, `betweenness`, `%v%`…). Si mezclas, usa prefijos explícitos: `igraph::degree()`, `sna::degree()`. En un análisis largo, conviene hacer la parte descriptiva con igraph, convertir con `asNetwork()`, y de ahí en adelante quedarse en statnet.
:::

## M0 — `edges`

El modelo nulo (M0) es una regresión logística:

```{r}
#| label: m0
#| message: false
#| results: hold
set.seed(2026)
m0 <- ergm::ergm(red_n ~ edges)
coef(m0)
```

¿Y ese número qué es? **Exactamente el log-odds de la densidad.** Comprobémoslo, calculando la densidad directamente con igraph:

```{r}
#| label: m0-equivalencia
igraph::edge_density(red_i)                     # la densidad, directo de igraph

y <- fuera_diag(A)                              # las 870 díadas dirigidas como 0/1
c(ergm_edges  = unname(coef(m0)),
  glm_logit   = unname(coef(glm(y ~ 1, family = binomial))),
  logit_dens  = qlogis(igraph::edge_density(red_i)))
```

Cuando el modelo solo tiene términos *diádico-independientes*, un ERGM **es** una regresión logística sobre las díadas. 

¿Y cómo vuelve ese coeficiente a ser una probabilidad? El modelo vive en escala **log-odds** (logit). Con $\rho$ = densidad de la red, la conversión exacta es:

$$
\hat\theta_{\text{edges}} = \operatorname{logit}(\rho) = \ln\frac{\rho}{1-\rho} = -1.58
\qquad\Longleftrightarrow\qquad
\rho = \frac{e^{-1.58}}{1 + e^{-1.58}} \approx 0.17
$$

La función que invierte el logit en R es `plogis()`; la usaremos en cada peldaño:

```{r}
#| label: m0-plogis
plogis(coef(m0))   # exp(theta) / (1 + exp(theta))  =  la densidad
```

*pregunta 5*

*pregunta 6*

## M1 — `+ mutual`

Introducimos la primera dependencia diádica real: la reciprocidad. El modelo ahora dice *"la red es más probable si los vínculos se devuelven"*:

```{r}
#| label: m1
#| message: false
#| results: hide
m1 <- ergm::ergm(red_n ~ edges + mutual, control = ergm::control.ergm(seed = 2026))
```

```{r}
summary(m1)$coefficients
```

`mutual` ≈ 2.4: si tú ya me nominaste, el **log-odds** de que yo te nomine sube en $\hat\theta_{\text{mutual}} = 2.40$. La expresión exacta, comparando los dos escenarios:

$$
P(\text{te nomino} \mid \text{tú no me nominaste}) = \operatorname{plogis}(\hat\theta_{\text{edges}})
$$

$$
P(\text{te nomino} \mid \text{tú ya me nominaste}) = \operatorname{plogis}(\hat\theta_{\text{edges}} + \hat\theta_{\text{mutual}})
$$

```{r}
#| label: m1-plogis
b1 <- coef(m1)
c(sin_nominacion_de_vuelta = unname(plogis(b1["edges"])),
  con_nominacion_de_vuelta = unname(plogis(b1["edges"] + b1["mutual"])),
  razon_de_odds            = unname(exp(b1["mutual"])))
```

La probabilidad de que te nomine aumenta de ~9% a ~54%. Y en **odds**, la nominación de vuelta multiplica por $e^{2.40} \approx 11$. (Ojo: lo que se multiplica por 11 son los odds, no la probabilidad — por eso conviene reportar ambos.) 

Nota que `edges` **bajó** al agregar `mutual`: parte de la densidad que M0 atribuía al "costo basal" era, en realidad, reciprocidad.

*pregunta 7*

*pregunta 8*

## M2 — `+ nodematch`

QAP antes dijo *"hay asociación entre disciplina y vínculos"*, pero eso no estaba condicionado ni a lo comunes que son las nominaciones ni a la reciprocidad. Ahora agregamos `nodematch("disciplina")` y `nodematch("sexo")` para ver si la **homofilia sobrevive** controlando densidad y reciprocidad:

```{r}
#| label: m2
#| message: false
#| results: hide
m2 <- ergm::ergm(red_n ~ edges + mutual +
                   nodematch("disciplina") + nodematch("sexo"),
                 control = ergm::control.ergm(seed = 2026))
```

```{r}
summary(m2)$coefficients
```

El ERGM ahora dice *"la homofilia por disciplina sobrevive controlando densidad y reciprocidad, con tamaño 1.3 en log-odds"*. La homofilia por **sexo**, en cambio, sale chica (≈ 0.33) y en el borde de la significación (en parte porque tenemos solo n = 30).

Y combinando términos salen los escenarios concretos, con la misma lógica `plogis` de M0 y M1:

```{r}
#| label: m2-escenarios
b <- coef(m2)
c(distinta_disciplina_sin_reciproco = unname(plogis(b["edges"])),
  misma_disciplina_sin_reciproco    = unname(plogis(b["edges"] + b["nodematch.disciplina"])),
  misma_disciplina_ya_te_nomino     = unname(plogis(b["edges"] + b["mutual"] +
                                                    b["nodematch.disciplina"])))
```

De ~5% (dos desconocidos de disciplinas distintas) a ~50% (misma disciplina y la nominación de vuelta ya existe). Eso significan los coeficientes.

::: {.callout-note}
## Para jugar
Ajusta `m2b <- ergm::ergm(red_n ~ edges + nodematch("disciplina"))`, sin `mutual`. ¿Cuánto se infla la homofilia al no controlar la reciprocidad? ¿Por qué pasa eso?
:::

## M3 — `+ gwesp`

Para el cierre triádico **no** usamos el término `triangle`, sino `gwesp` (*geometrically weighted edgewise shared partners*): premia socios compartidos con retornos decrecientes — el primer amigo en común importa mucho; el décimo, casi nada.

Cuatro términos vecinos que conviene no confundir:

-   **Transitividad** — la *medida descriptiva*: qué fracción de los caminos de largo 2 están cerrados. Una foto de cuánto cierre *hay* (la calculamos en Fundamentos matemáticos).
-   **Cierre triádico** — el *mecanismo* hipotético: la tendencia de los caminos abiertos a cerrarse ("el amigo de mi amigo tiende a volverse mi amigo").
-   **`gwesp`** — el *estadístico de modelo* que operacionaliza ese mecanismo en el ERGM; su $\theta$ dice si el cierre está favorecido **condicional al resto del modelo**. Por eso puede haber transitividad alta con `gwesp` nulo — como veremos ahora mismo.
-   **Balance estructural** — primo, no hermano: vive en redes *con signo* (+/−: "el enemigo de mi enemigo es mi amigo"). Sin valencias no hay balance que evaluar; en redes como la nuestra lo correcto es hablar de cierre.

```{r}
#| label: m3
#| message: false
#| results: hide
m3 <- ergm::ergm(red_n ~ edges + mutual +
                   nodematch("disciplina") + nodematch("sexo") +
                   gwesp(0.5, fixed = TRUE),
                 control = ergm::control.ergm(seed = 2026))
```

```{r}
summary(m3)$coefficients
```

::: callout-important
## Por qué `gwesp` y no `triangle`
Usualmente, cuando alguien dice que hay que agregar un término de "triángulos" al ERGM", se refiere a `gwesp`, no a `triangle`: este crece sin freno ya que cada triángulo nuevo hace más atractivo el siguiente, y el modelo degenera rápido. Es la falla clásica de los ERGM en redes medianas. `gwesp` amortigua ese contagio con pesos decrecientes.
:::

El coeficiente de `gwesp` sale **≈ 0 y no significativo**. En la figura inicial se *ven* triángulos por todos lados, pero una vez que el modelo controla la homofilia, vemos que **los triángulos aparentes eran solo homofilia**. Lo importante en este caso ficticio no era **cerrar triadas** en el sentido de "el amigo de mi amigo es mi amigo", sino que tres personas eligieron parecido, cada una por su cuenta, basándose solamente en su profesión.

*pregunta 9*

::: {.callout-note}
## Para jugar
1. Cambia el decaimiento de `gwesp` (0.25, 0.75). ¿Cambia la conclusión?
2. Agrega `absdiff("edad")` (homofilia continua: ¿nomino a gente de edad parecida?) y `nodecov("edad")` (actividad: ¿los mayores nominan más?). Interpreta los signos.
:::

## Resumen modelos

```{r}
#| label: escalera
screenreg(list(M0 = m0, M1 = m1, M2 = m2, M3 = m3))
```

O sea, en resumen:

1. La densidad basal cae a medida que los mecanismos reales absorben lo suyo; 
2. La reciprocidad y la homofilia disciplinar se mantienen firmes en cada peldaño; 
3. El AIC **mejora hasta M2 y empeora en M3** — agregar cierre no compra nada. El mejor modelo es el más simple que captura los mecanismos reales.

### Cómo se fabricó esta red

Estos datos son ficticios, y el motor que los cró usó tres cosas: 

1. nominaciones **fuertemente** sesgadas hacia la misma disciplina (peso `4` por compartir disciplina), 
2. **levemente** sesgadas hacia el mismo sexo (peso `1.5` por compartir sexo), y 
3. una dosis de reciprocidad (probabilidad de `0.35` de devolver cada nominación).

```{r}
#| label: fabrica
set.seed(2026)
nombres <- c("Amanda Rojas","Bastian Soto","Carla Munoz","Diego Herrera","Elisa Fuentes",
"Felipe Castro","Gabriela Pinto","Hernan Vidal","Isidora Lagos","Javier Espinoza",
"Karin Morales","Lucas Paredes","Marcela Vergara","Nicolas Riquelme","Olivia Campos",
"Pablo Guzman","Rocio Salazar","Simon Tapia","Tamara Ibanez","Ulises Vega",
"Valentina Cruz","Walter Molina","Ximena Bravo","Yerko Sandoval","Zoe Martinez",
"Andres Leiva","Beatriz Navarro","Cristobal Pena","Daniela Oyarzun","Esteban Silva")
n <- length(nombres)
sexo       <- sample(c("F","M"), n, replace = TRUE)
edad       <- sample(23:45, n, replace = TRUE)
disciplina <- sample(c("ingenieria","sociologia","salud"), n,
                     replace = TRUE, prob = c(.35, .35, .30))

noms <- vector("list", n)
for (i in 1:n) {
  k <- sample(2:7, 1)                      # cuántos nomina cada ego
  w <- ifelse(disciplina == disciplina[i], 4, 1) *   # <- homofilia FUERTE
       ifelse(sexo == sexo[i], 1.5, 1)               # <- homofilia LEVE
  w[i] <- 0
  noms[[i]] <- sample(nombres, k, prob = w)
}
for (i in 1:n) for (a in noms[[i]]) {      # <- reciprocidad: devolver con prob .35
  j <- match(a, nombres)
  if (!(nombres[i] %in% noms[[j]]) && length(noms[[j]]) < 7 && runif(1) < .35)
    noms[[j]] <- c(noms[[j]], nombres[i])
}
nom_mat <- t(sapply(noms, function(x) { length(x) <- 7; x }))
colnames(nom_mat) <- paste0("nom_", 1:7)
fabricada <- data.frame(nombre = nombres, sexo = sexo, edad = edad,
                        disciplina = disciplina, nom_mat, stringsAsFactors = FALSE)

all.equal(fabricada, as.data.frame(enc), check.attributes = FALSE)
```

Ese `TRUE` dice que lo que acabas de generar es, celda por celda, **la misma encuesta que analizamos todo el capítulo**. Y hay un bonus elegante: los coeficientes recuperados por el ERGM quedan notablemente cerca de los **logaritmos de los pesos de fábrica**:

| Mecanismo | Perilla de fábrica | log del peso | Coef. ERGM (M3) |
|---|---|---|---|
| Homofilia por disciplina | peso `4` | $\ln 4 \approx 1.39$ | `nodematch.disciplina` ≈ 1.38 |
| Homofilia por sexo | peso `1.5` | $\ln 1.5 \approx 0.41$ | `nodematch.sexo` ≈ 0.35 |
| Reciprocidad | prob. de devolución `0.35` | — (mecanismo distinto) | `mutual` ≈ 1.98 |

## GOF — ¿El modelo fabrica redes creíbles?

Un ERGM bien estimado puede, igual, representar mal la red. Para eso vemos el GOF *goodness of fit*.

El procedimiento es **simular redes desde el modelo** y comparar propiedades que *no* estaban en la fórmula (distribución de grado, geodésicas, socios compartidos) contra las observadas:

```{r}
#| label: fig-gof
#| fig-cap: "Bondad de ajuste de M2: la línea negra (red observada) debe caminar dentro de las cajas (redes simuladas desde el modelo)."
#| fig-height: 9
#| message: false
set.seed(2026)
gof_m2 <- ergm::gof(m2)
par(mfrow = c(3, 2), mar = c(4, 4, 2, 1))
plot(gof_m2)
```

Si la línea observada se escapa sistemáticamente de las cajas en algún panel, el modelo está ciego a algo.

*pregunta 10*

::: {.callout-note}
## Para jugar
Corre `ergm::mcmc.diagnostics(m2)`: las cadenas deben verse como ruido sin tendencia. Así se chequea que la maquinaria de simulación convergió — es el equivalente, en el mundo de la simulación, a revisar los residuos de una regresión.
:::

## GOF como detector de términos ausentes

Fabriquemos una red con **tres** ingredientes: homofilia por sexo, homofilia por disciplina y una cantidad alta de nodos con **grado exactamente 3**:

```{r}
#| label: experimento-fabricar
#| message: false
set.seed(404)
n_exp <- 60
base <- network::network.initialize(n_exp, directed = FALSE)
base %v% "sexo"       <- sample(c("F","M"), n_exp, replace = TRUE)
base %v% "disciplina" <- sample(c("ingenieria","sociologia","salud"), n_exp, replace = TRUE)

red_exp <- simulate(
  base ~ edges + nodematch("sexo") + nodematch("disciplina") + degree(3),
  coef = c(-3.2, 0.4, 1.2, 1.0),   # <- las cuatro perillas de fábrica
  seed = 404
)
summary(red_exp ~ degree(0:8))
```

32 de los 60 nodos tienen grado 3 — más del doble de los que habría sin ese ingrediente. No es una aguja absurda: es una joroba, del tipo que uno encuentra en redes reales (piensa en un reglamento que obliga a formar equipos de cuatro). Ahora ajustemos un modelo razonable pero con homofilias:

```{r}
#| label: experimento-mal
#| message: false
#| results: hide
m_hom <- ergm::ergm(red_exp ~ edges + nodematch("sexo") + nodematch("disciplina"))
```

```{r}
#| label: experimento-mal-coef
round(coef(m_hom), 2)
```

```{r}
#| label: fig-gof-mal
#| fig-cap: "GOF del modelo de homofilia: razonable en distancias y socios compartidos… y gritando exactamente en el grado 3 (y en su vecino, el 4)."
#| fig-height: 7
#| message: false
gof_hom <- ergm::gof(m_hom, control = ergm::control.gof.ergm(seed = 404))
par(mfrow = c(2, 2), mar = c(4, 4, 2, 1))
plot(gof_hom)
```

Ahí está la falla: en el grado 3 observamos **32** nodos y el modelo espera **~13** (p = 0.00). Y como espejo, el grado 4 también se sale: los nodos que se acumularon en 3 se los robó a sus vecinos. El GOF no dijo "algo anda mal": dijo **dónde**. Agreguemos el término que falta y repitamos:

```{r}
#| label: experimento-bien
#| message: false
#| results: hide
m_com <- ergm::ergm(red_exp ~ edges + nodematch("sexo") + nodematch("disciplina") + degree(3),
                    control = ergm::control.ergm(seed = 404))
```

```{r}
#| label: experimento-bien-coef
round(coef(m_com), 2)
```

```{r}
#| label: fig-gof-bien
#| fig-cap: "GOF del modelo corregido: la aguja del grado 3 quedó capturada, y el resto de la distribución sigue en orden."
#| fig-height: 7
#| message: false
gof_com <- ergm::gof(m_com, control = ergm::control.gof.ergm(seed = 404))
par(mfrow = c(2, 2), mar = c(4, 4, 2, 1))
plot(gof_com)
```

La fila del grado 3 pasó de p = 0.00 a p = 1.00: el modelo ahora espera ~32 nodos de grado 3, porque se lo pedimos. Y fíjate en dos detalles:

-   **Los coeficientes de homofilia casi no se movieron** (0.87 → 0.84 y 1.50 → 1.50). El modelo incompleto no estaba *equivocado* sobre la homofilia: estaba **ciego** a otra cosa. Por eso mirar solo los coeficientes no basta.
-   **El AIC baja de ~720 a ~695**: el término que el GOF nos señaló era real, no un capricho.

## Fabricación de redes equivalentes

La prueba final es visual: si el modelo entendió la red, debería poder **fabricar redes hermanas** que se le parezcan:

Primero le pedimos al modelo que genere dos redes nuevas:

```{r}
#| label: gemelas-simular
#| message: false
sims <- simulate(m2, nsim = 2, seed = 2026)   # genérica de stats; despacha al método de ergm
sims
```

Y ahora las dibujamos junto a la original:

```{r}
#| label: fig-gemelas
#| fig-cap: "La red observada y dos redes simuladas desde M2. No son idénticas — son muestras del mismo proceso generativo."
#| fig-height: 3.6
#| message: false
par(mfrow = c(1, 3), mar = c(1, 1, 2, 1))
for (red_k in list(Observada = red_i,
                   `Simulada 1` = asIgraph(sims[[1]]),
                   `Simulada 2` = asIgraph(sims[[2]]))) {
  nombre_attr <- if ("disciplina" %in% vertex_attr_names(red_k)) "disciplina" else NULL
  plot(red_k, vertex.color = colores_disc[vertex_attr(red_k, "disciplina")],
       vertex.size = 9, vertex.label = NA,
       edge.arrow.size = 0.15, edge.color = "gray70")
}
title("Observada  |  Simulada 1  |  Simulada 2", outer = TRUE, line = -1.5)
```
