---
author: "Aníbal Olivera Morales"
date: "2026-09-15"
---

# Psicometría de redes

::: {.callout-tip icon="false"}
## Qué haremos

Hasta ahora la red era **el dato**. Ahora **la red no se observa, se estima.** Nodos = ítems, aristas = dependencias condicionales estimadas. 
:::

| Sección | Contenido | Datos |
|--|---|---|
| 1. Repaso | Correlación → correlación parcial regularizada → *strength* → estabilidad | `psych::bfi` |
| 2. Red vs. factor | Cuándo coinciden y cuándo no | Likert fabricado + simulación |
| 3. Límites | Tres reglas y un caso real | — |

```{r}
#| label: setup
#| message: false
#| warning: false
library(psych)     # datos bfi y análisis factorial
library(qgraph)    # dibujar redes de variables
library(bootnet)   # estimar la red y su estabilidad
library(EGAnet)    # comunidades de ítems
```

# Repaso: de los ítems a la red

## Los datos

`bfi` son 2.800 personas que respondieron 25 ítems de personalidad (escala 1–6), cinco ítems por rasgo: **A**mabilidad, **C**onciencia, **E**xtraversión, **N**euroticismo y **A**pertura. Es el dataset de los *tutoriales* de `qgraph` y `bootnet`, y su estructura de cinco factores está bien establecida.

```{r}
#| label: datos-bfi
data(bfi)
names(bfi)                                     # 25 ítems + género, educación y edad
items <- bfi[, 1:25]                           # nos quedamos solo con los ítems
items <- items[complete.cases(items), ]        # y con las respuestas completas
dim(items)
head(items, 3)
```

Las 25 preguntas, con su rasgo y su sentido (`Keying` = −1 significa que el ítem está redactado al revés):

```{r}
#| label: items-bfi
bfi.dictionary[1:25, c("Item", "Big6", "Keying")]
```

## Correlación no es dependencia condicional

Una **correlación** entre dos ítems puede venir de un tercero que mueve a ambos. Una **correlación parcial** es la asociación entre dos ítems después de controlar por todos los demás. La red psicométrica dibuja las parciales.

Y como con 25 ítems hay 300 parciales (muchas de ellas ruido) se aplica una penalización (**graphical lasso**) que lleva las pequeñas exactamente a cero. El resultado se llama *Gaussian Graphical Model* (**GGM** ) regularizado.

```{r}
#| label: fig-cor-vs-parcial
#| fig-cap: "Izquierda: red de correlaciones. Derecha: red de correlaciones parciales regularizadas (EBICglasso). Azul = positiva, rojo = negativa. Colores de nodo = rasgo."
#| fig-height: 5
#| fig-width: 10
#| message: false
#| warning: false
set.seed(1)
red_items <- estimateNetwork(items, default = "EBICglasso", corMethod = "cor_auto")

grupos <- list(A = 1:5, C = 6:10, E = 11:15, N = 16:20, O = 21:25)

op <- par(mfrow = c(1, 2))
qgraph(cor_auto(items), layout = "spring", groups = grupos, legend = FALSE,
       title = "Correlaciones", theme = "colorblind")
plot(red_items, layout = "spring", groups = grupos, legend = FALSE,
     title = "Correlaciones parciales regularizadas")
par(op)
```

`cor_auto` detecta que los ítems son ordinales y usa correlaciones policóricas. `EBICglasso` elige cuánta penalización aplicar con un criterio de información. Las dos cosas están explicadas en Epskamp, Borsboom & Fried (2018), que es la referencia de trabajo para todo este bloque.

## Pesos de la red

```{r}
#| label: leer-red
W <- red_items$graph                                      # matriz de pesos (parciales)
sum(W[upper.tri(W)] != 0)                           # aristas no nulas, de 300

aristas <- data.frame(
  a = colnames(W)[which(upper.tri(W), arr.ind = TRUE)[, 1]],
  b = colnames(W)[which(upper.tri(W), arr.ind = TRUE)[, 2]],
  w = W[upper.tri(W)]
)
head(aristas[order(-aristas$w), ], 3)               # positivas más fuertes
head(aristas[order(aristas$w), ], 3)                # negativas más fuertes
```

La arista más fuerte es N1–N2 ("me enojo fácilmente" y "me irrito fácilmente", son casi el mismo ítem). Las negativas más fuertes son A1–A2 y E2–E4, pares donde un ítem está redactado al revés del otro. Lo primero que hay que hacer es leer las aristas fuertes para distinguir  la redacción de los ítems y la psicología.

## Strength y su estabilidad

*Strength* es la suma de los valores absolutos de las aristas de un nodo. Es la única centralidad que vamos a usar.

```{r}
#| label: fig-strength
#| fig-cap: "Strength de cada ítem, estandarizada."
#| fig-height: 5
#| fig-width: 5
centralityPlot(red_items, include = "Strength", orderBy = "Strength")
```

Un valor de *strength* estimado en una muestra no es el valor verdadero. Para saber si el orden de los nodos es confiable, se re-estima la red quitando personas al azar (**bootstrap por casos**) y se mide cuánto se parece el *strength* al original. 

El **coeficiente CS** (*correlation stability*) es la fracción máxima de personas que se puede quitar manteniendo una correlación de 0.7 con el original en el 95% de las réplicas. Epskamp et al. sugieren CS > 0.5 para interpretar el orden, y CS > 0.25 como mínimo.

```{r}
#| label: cs
#| message: false
#| warning: false
set.seed(2)
boot_casos <- bootnet(red_items, nBoots = 200, type = "case", statistics = "strength", nCores = 8)
corStability(boot_casos)
```

La tabla prueba diez niveles de recorte (quitar el 5%, el 13%, …, el 75% de las personas) y en cada nivel re-estima la red unas 20 veces. El CS es el mayor recorte que todavía cumple la regla. Con 200 réplicas la estimación es gruesa (entre 0.5 y 0.6 según la semilla y el número de núcleos), pero está sobre 0.5: podemos quitar a la mitad de la muestra y el orden de *strength* se mantiene. Con 2.436 personas era esperable. Pasa el test de estabilidad y podemos interpretar *strength*.

::: callout-note
## ¿Y el modelo de Ising?

El modelo Ising se usa solo para **ítems binarios**; para ítems continuos u ordinales, usamos GGM. Si los ítems son Likert y se quiere Ising, hay que dicotomizarlos y se pierde información. En los datos `bfi`, la red Ising sobre los ítems dicotomizados (`IsingFit`) tiene menos aristas (118 contra 184) pero los pesos correlacionan 0.94 con los del GGM. O sea la estructura es la misma, pero la resolución es menor.
:::

# Red vs. análisis factorial

Ahora un dato fabricado por nosotros: 220 personas, 12 ítems Likert. A diferencia de `bfi`, aquí **sabemos cómo se hicieron**: tres factores latentes (ánimo, ansiedad, aislamiento) correlacionados, cada ítem con carga 0.75 en su factor y 0.10 en los otros dos, y el resultado cortado en cinco categorías de igual tamaño. No hay ninguna arista directa entre ítems en el proceso generador: toda la covarianza pasa por los factores.

```{r}
#| label: fabricar-likert
set.seed(2026)
n   <- 220
Phi <- matrix(c(1.00, 0.45, 0.35,
                0.45, 1.00, 0.30,
                0.35, 0.30, 1.00), 3, 3)           # correlación entre factores
F   <- MASS::mvrnorm(n, mu = rep(0, 3), Sigma = Phi)# puntaje latente por persona
L   <- matrix(0.10, 12, 3)                            # cargas cruzadas
L[cbind(1:12, rep(1:3, each = 4))] <- 0.75            # carga en el factor propio
X   <- F %*% t(L) + matrix(rnorm(n * 12, sd = sqrt(1 - 0.75^2)), n, 12)# +error

likert <- as.data.frame(apply(X, 2, function(x)       # a 5 categorías
  as.integer(cut(x, quantile(x, 0:5 / 5), labels = 1:5, include.lowest = TRUE))))
names(likert) <- paste0(rep(c("animo", "ansiedad", "aislam"), each = 4), "_", 1:4)
write.csv(likert, "datos/ejemplo_items_likert.csv", row.names = FALSE)
head(likert, 3)
```

## Cuando dicen lo mismo

```{r}
#| label: fig-likert-ega
#| fig-cap: "Red estimada sobre el Likert fabricado. Los colores son las comunidades que encuentra EGA, sin que le digamos cuántas hay."
#| fig-height: 4.5
#| fig-width: 5
#| message: false
#| warning: false
# EGA: estima la red (GGM con glasso, igual que arriba) y le busca comunidades
ega <- EGA(likert, model = "glasso", plot.EGA = TRUE)
ega$n.dim
```

```{r}
#| label: likert-efa
# Análisis factorial exploratorio con 3 factores
efa <- fa(likert, nfactors = 3, rotate = "oblimin")
print(efa$loadings, cutoff = 0.3)
```

EGA encuentra tres comunidades y son exactamente los tres factores. El análisis factorial con tres factores da cargas limpias y ajuste casi perfecto. Los dos métodos recuperan la misma estructura, y eso **no es casualidad**: un factor común genera una red donde todos sus ítems están conectados entre sí con aristas positivas. Bajo un modelo de factores, la red y el factorial son dos descripciones de la misma matriz de covarianza (esta es la crítica principal de Neal et al. 2022 a la psicometría de redes, y es correcta en este caso).

## Cuando no dicen lo mismo

Entonces, ¿para qué la red? Porque hay estructuras que un factor no puede representar y una red sí. Simulamos dos mundos con cinco variables cada uno y ajustamos ambos métodos a ambos:

- **Mundo 1, factor común**: una variable latente causa a las cinco (carga 0.7).
- **Mundo 2, cadena**: $X_1 \to X_2 \to X_3 \to X_4 \to X_5$, cada una causada solo por la anterior (coeficiente 0.7). No hay variable latente.

```{r}
#| label: dos-mundos-sim
set.seed(7)
n      <- 1000
f      <- rnorm(n)
factor <- sapply(1:5, function(j) 0.7 * f + sqrt(1 - 0.49) * rnorm(n))
cadena <- matrix(NA, n, 5)
cadena[, 1] <- rnorm(n)
for (j in 2:5) {
       cadena[, j] <- 0.7 * cadena[, j - 1] + sqrt(1 - 0.49) * rnorm(n)
}
colnames(factor) <- colnames(cadena) <- paste0("X", 1:5)
```

```{r}
#| label: fig-dos-mundos
#| fig-cap: "Arriba: los dos procesos generadores. Abajo: la red estimada en cada mundo. La red recupera la estructura verdadera en ambos casos."
#| fig-height: 6
#| fig-width: 8
#| message: false
#| warning: false
red_factor <- estimateNetwork(as.data.frame(factor), default = "EBICglasso")
red_cadena <- estimateNetwork(as.data.frame(cadena), default = "EBICglasso")

verdad_factor <- matrix(0, 6, 6, dimnames = list(c(paste0("X", 1:5), "F"), c(paste0("X", 1:5), "F")))
verdad_factor["F", 1:5] <- 0.7
verdad_cadena <- matrix(0, 5, 5, dimnames = list(paste0("X", 1:5), paste0("X", 1:5)))
verdad_cadena[cbind(1:4, 2:5)] <- 0.7

op <- par(mfrow = c(2, 2))
qgraph(verdad_factor, directed = TRUE, layout = "spring", title = "Verdad: factor común",
       shape = c(rep("circle", 5), "square"), theme = "colorblind")
qgraph(verdad_cadena, directed = TRUE, layout = "circle", title = "Verdad: cadena", theme = "colorblind")
plot(red_factor, layout = "spring", title = "Red estimada")
plot(red_cadena, layout = "circle", title = "Red estimada")
par(op)
```

Ahora el análisis factorial con un factor sobre cada mundo:

```{r}
#| label: dos-mundos-efa
#| warning: false
round(eigen(cor(factor))$values, 2)                 # autovalores, mundo factor
round(eigen(cor(cadena))$values, 2)                 # autovalores, mundo cadena

efa_factor <- fa(factor, nfactors = 1, fm = "ml")
efa_cadena <- fa(cadena, nfactors = 1, fm = "ml")
round(c(factor = unname(efa_factor$RMSEA[1]), cadena = unname(efa_cadena$RMSEA[1])), 3)   # RMSEA
round(c(factor = efa_factor$TLI, cadena = efa_cadena$TLI), 3)                            # TLI
```

En el mundo cadena, el primer autovalor es 3.1 y las cargas del factor son altas (0.6 a 0.9). Con la regla del "autovalor mayor a 1" o mirando solo las cargas, un analista concluiría que hay un factor. Pero el ajuste lo delata: RMSEA 0.37 y TLI 0.50 son inaceptables. La red, en cambio, dibuja la cadena exacta: cuatro aristas, ninguna extra.

::: callout-important
## La conclusión de la Parte 2

**Una causa común siempre se ve como red; una red no siempre se ve como causa común.** El criterio operativo es el patrón de independencias condicionales: bajo un factor, ningún par de ítems es condicionalmente independiente (la red es completa); bajo una cadena, casi todos lo son (la red es dispersa). Cuando la red estimada es densa dentro de un grupo de ítems, el factorial va a funcionar igual de bien y es más parsimonioso. Cuando es dispersa, el factorial está describiendo algo que no existe.

Y responden preguntas distintas. El factorial entrega **dimensiones y un puntaje por persona**. La red entrega **aristas entre ítems** y permite preguntar cuál ítem conecta a dos grupos. No es análisis factorial disfrazado, y tampoco lo reemplaza.
:::

# Límites

## Tres reglas

El debate entre Neal et al. (2022) y Borsboom et al. (2022) se puede resumir en tres reglas para escribir resultados.

1. **Datos entre personas no hablan de procesos dentro de una persona.** La red de `bfi` dice que, en la población, quienes puntúan alto en N1 tienden a puntuar alto en N2 controlando por el resto. No dice que en una persona el enojo lleve a la irritación. Para eso se necesitan datos longitudinales de la misma persona.
2. **Dependencia condicional no es efecto de intervención.** Una arista N1–N2 es compatible con N1 → N2, con N2 → N1 y con una causa común no medida. La red estimada es el punto de partida para plantear hipótesis causales, no su prueba (Pearl, 2000).
3. **No toda centralidad de redes de actores tiene sentido aquí.** *Strength* sí: suma de asociaciones directas. *Betweenness* y *closeness* asumen que algo *"viaja"* por caminos más cortos, y en una red de correlaciones parciales no hay nada que viaje (Bringmann et al. 2019).

# Ejemplo de aplicación

Fábrega & Olivera (2026), [*Same score, different network*](https://link.springer.com/article/10.1007/s41109-026-00815-1), analizan 17.272 evaluaciones de riesgo de reincidencia (instrumento IGI, Gendarmería de Chile). El instrumento suma ítems binarios y clasifica a las personas por el total. La pregunta: ¿dos personas con el mismo puntaje tienen la misma configuración de ítems?

Para responderla, agrupan a las personas por ventanas de puntaje, estiman una red Ising dentro de cada ventana (los ítems son binarios, así que aquí el Ising sí corresponde), y comparan las redes con bootstrap. El resultado: **puntajes iguales esconden redes distintas**, y las configuraciones distintas predicen distinta reincidencia. Es el mismo método de este capítulo aplicado a datos administrativos, no a un cuestionario de personalidad.

::: {.callout-note}
## Para jugar

1. Vuelve a estimar la red de `bfi` con `estimateNetwork(..., threshold = TRUE)`. ¿Cuántas aristas sobreviven? ¿Cambian las tres más fuertes?
2. Toma una submuestra de 200 personas de `bfi` y repite el bootstrap por casos. ¿Qué CS obtienes? Compáralo con el umbral de 0.25.
3. En el mundo cadena, cambia el coeficiente 0.7 por 0.3. ¿Sigue la red recuperando la cadena? ¿Sigue el factorial "encontrando" un factor?
4. En la receta del Likert fabricado, agrega una arista directa entre dos ítems de factores distintos (por ejemplo, suma a la columna 5 de `X` una fracción de la columna 1 antes de cortar). ¿La ve EGA? ¿La ve el factorial?
:::
